臺灣高等法院臺中分院刑事判決　　　　95年度上訴字第2646號
上　訴　人
即　被　告　乙○○
　　　　　　　　　　（另案羈押於臺灣臺中看守所）
上列上訴人因毒品危害防制條例案件，不服臺灣彰化地方法院95
年度訴字第880號中華民國95年8月25日第一審判決（起訴案號：
臺灣彰化地方法院檢察署95年度毒偵字第1402號，併辦：同署95
毒偵字第2136號、臺灣臺中地方法院檢察署95年度毒偵字第4293
、4974號），提起上訴，本院判決如下：
    主  文
上訴駁回。
    事  實
一、乙○○前因違反肅清煙毒條例等案件，經臺灣彰化地方法院
    判處有期徒刑3年2月確定，嗣入獄服刑，甫於民國88年10月
    21日縮短刑期假釋出獄，並於91年4月24日假釋期滿未經撤
    銷，視為執行完畢。復於94年間因施用毒品案件，經臺灣臺
    中地方法院裁定送觀察、勒戒後，認有繼續施用毒品之傾向
    ，由臺灣臺中地方法院檢察署檢察官聲請臺灣臺中地方法院
    以94年度毒聲字第276號裁定令入戒治處所施以強制戒治，
    於94年12月13日執行完畢釋放，並經臺灣臺中地方法院檢察
    署檢察官以94年度戒毒偵字第246號為不起訴處分。
二、詎乙○○猶不思悔改，復基於施用第一級毒品海洛因之概括
    犯意，自95年1月初某日起至同年3月28日上午10時許止，在
    其位於臺中市○區○○里○○街110號8樓之2住處，以將海
    洛因摻入香煙內點燃吸其煙霧之方式，連續施用海洛因多次
    ，平均約1至3日施用1次。乙○○復另行起意，基於施用第
    二級毒品甲基安非他命之概括犯意，自95年1月初某日起至
    同年3月28日上午10時許止，在其位於臺中市○區○○里○
    ○街110號8樓之2住處，以將甲基安非他命放入玻璃球管內
    燒烤吸其煙霧之方式，連續施用甲基安非他命多次，平均約
    1日施用1次。嗣於(一)95年1月19日14時16分許，其依規定至
    臺中市警察局第一分局接受尿液採驗，結果呈甲基安非他命
    陽性反應，因而查獲上情。(二)同年3月28日17時30分許，在
    彰化縣彰化市○○○路560號之里昂晶鑽汽車旅館725號房間
    內，為警查獲，並扣得其所有供己施用之摻有海洛因之香菸
    1支及甲基安非他命1包（毛重約0.5公克）。
三、案經彰化縣警察局鹿港分局報請臺灣彰化地方法院檢察署檢
    察官偵查起訴及台中市警察局第一分局報請臺灣台中地方法
    院檢察署呈請台灣高等法院台中分院檢察署核轉臺灣彰化地
    方法院檢察署檢察官移送併案審理。
    理  由
壹、有罪部分
一、上開事實業據被告乙○○於警詢及偵審中坦白承認，又95
    年1月19日採集其尿液送驗結果，呈毒品甲基安非他命陽性
    反應，95年3月28日採集其尿液送驗結果，同時呈毒品甲基
    安非他命、嗎啡陽性，此有中山醫學大學附設醫院藥物濫用
    檢測中心第BＺ00000000000號檢驗報告、詮昕科技股份有限
    公司95年4月9日第00000000號濫用藥物尿液檢驗報告各1紙
    在卷可稽。而95年3月28日查扣之結晶狀粉末1包，確實含有
    第二級毒品安非他命成分（毛重0.5公克），有彰化縣警察
    局鹿港分局毒品初步檢驗報告單1紙在卷（見彰化縣警察局
    鹿港分局鹿警分偵字第0950002459號卷第40頁）。此外，並
    有尿液代號與真實姓名對照表2紙在卷，及摻有海洛因之香
    菸1支扣案可資佐證，益證被告自白與事實相符。
二、被告曾於94年間因施用毒品案件，經臺灣臺中地方法院裁定
    送觀察、勒戒後，認有繼續施用毒品之傾向，由臺灣臺中地
    方法院檢察署檢察官聲請臺灣臺中地方法院以94年度毒聲字
    第276號裁定令入戒治處所施以強制戒治，於94年12月13日
    執行完畢釋放等情，有臺灣高等法院被告全國前案紀錄表及
    全國施用毒品案件紀錄表各1份在卷可參，被告顯係於強制
    戒治執行完畢釋放後，5年內再犯毒品危害防制條例第10條
    第1項、第2項之罪，亦堪認定。本案事證已臻明確，被告施
    用第一級海洛因、第二級毒品甲基安非他命犯行堪予認定，
    應依法論科。
三、比較新舊法：
    被告行為後，刑法及刑法施行法業於94年2月2日經總統以華
    總一義字第09400014901號令修正公布，並於95年7月1日施
    行（下稱新刑法，修正前刑法下稱舊刑法），參酌最高法院
    95年5月23日刑事庭第8次會議有關新舊法適用原則之決議，
    新刑法第2條第1項之規定，係規範行為後法律變更所生新舊
    法律比較適用之準據法，於新刑法施行後，應適用新刑法第
    2條第1項之規定，為「從舊從輕」之比較。本案涉及法律變
    更之部分，經依如附表所示比較新、舊刑法之規定，以舊刑
    法有利於被告，依新刑法第2條第1項前段規定，自應適用最
    有利於被告之舊刑法，先此敘明。
四、查海洛因、甲基安非他命分別係毒品危害防制條例第2條第
    2項第1款、第2款所規定之第一級、第二級毒品。被告乙○
    ○於前案強制戒治執行完畢釋放後，5年內再行施用第一級
    毒品海洛因及第二級毒品甲基安非他命之行為，核係犯同條
    例第10條第1、2項之施用第一級毒品及第二級毒品之罪。其
    持有毒品之行為，意在供己施用，故持有之低度行為，應為
    施用之高度行為所吸收，均不另論罪。被告先後多次施用第
    一級、第二級毒品之行為時間緊接，且犯罪構成要件相同，
    顯係基於概括犯意反覆為之，為連續犯，應依修正前刑法第
    56 條連續犯之規定，論以一罪，並加重其刑。被告前因違
    反肅清煙毒條例等案件，經臺灣彰化地方法院判處有期徒刑
    3年2 月確定，嗣入獄服刑，甫於88年10月21日縮短刑期假
    釋出獄，並於91年4月24日假釋期滿未經撤銷，視為執行完
    畢，有臺灣高等法院被告前案紀錄表乙紙附卷可資稽考，茲
    於5年以內再故意犯本件有期徒刑以上之上開二罪，應依修
    正前之刑法第47條規定，論以累犯，並均遞加重其刑。被告
    所犯上開二罪間，犯意各別，行為互殊，應分論併罰。又被
    告自95 年1月初某日起至同年1月19日止，連續施用第二級
    毒品甲基安非他命犯行，雖未起訴，但經臺灣彰化地方法院
    檢察署檢察官以95年度毒偵字第2136號移送併辦，又被告自
    95年1月20日起至同年2月底某日止，其他施用第二級毒品甲
    基安非他命，及自95年1月初某日起至同年2月底某日止，施
    用第一級毒品海洛因之事實，雖未經檢察官起訴，但上開移
    送併辦、其他未經起訴部分之事實，均與公訴人起訴之犯罪
    事實間，有舊刑法第56條連續犯之裁判上一罪之關係，為起
    訴效力所及，自應併予審究，附此敘明。
五、原審認被告罪證明確，適用毒品危害防制條例第10條第1項
    、第2項、第18條第1項前段，刑法第2條第1項前段、第11條
    前段、修正前刑法第56條、第47條、第51條第5款規定，並
    審酌被告施用毒品之動機、目的，不知戒除毒癮，足見其自
    制能力尚有未足，有接受相當期間監禁教化之必要，以促其
    及早矯正吸毒惡習，其犯罪手段僅係戕害自己之身心、施用
    毒品次數、時間及犯罪後坦承犯行之態度等一切情狀，分別
    就施用第一級、第二級毒品犯行，量處有期徒刑10月、5月
    ，並依修正前刑法第51條第5款規定，定其應執行刑有期徒
    刑1年2月，及扣案之摻有海洛因之香菸1支（香菸與海洛因
    二者已無法析離）、甲基安非他命1包（毛重約0.5公克，甲
    基安非他命與包裝之塑膠袋已無法析離），分屬第一、二級
    毒品，自均應依毒品危害防制條例第18條第1項前段規定，
    沒收銷燬之。其認事用法及量刑均稱妥適，被告上訴意旨認
    原審量刑過重，指摘原判決不當，參照被告有多次施用毒品
    之前案紀錄，原審審酌上開理由，而量處上開刑期，均無不
    當，被告上訴顯無理由，應予駁回。
貳、併案退回部分
一、另臺灣台中地方法院檢察署以95年度毒偵字第4293、4974號
    移送本院併案意旨略以：被告基於施用第一級毒品海洛因及
    第二級毒品甲基安非他命之犯意，自95年4月間某日起至95
    年10月15日止，在臺中市○區○○○路263號9樓之1等處，
    以摻入香菸點燃吸食煙霧之方式，施用第一級毒品海洛因多
    次，並自95年3月間某日起至95年10月18日晚間10時許止，
    在上址等處，以玻璃球燒烤吸食煙霧之方式，施用第二級毒
    品甲基安非他命多次。嗣分別於(一)95年8月4日凌晨2時52分
    許，另因施用毒品案件經通緝而為警在臺中市○○路50巷8
    號10樓查獲，(二)95年10月18日夜間11時許，為警在臺中市○
    區○○○路263號9樓之1查獲，並扣得第一級毒品海洛因2包
    （毛重1.5公克）、第二級毒品安非他命1包（毛重1.5公克
    ）及安非他命吸食器1組。因認被告另涉犯毒品危害防制條
    例第10條第1項、第2項之施用第一級、第二級毒品罪嫌。而
    被告前因施用第一級、第二級毒品罪嫌，業經本院以95年度
    上訴字第2646號審理中，本件同一被告所涉違反毒品危害防
    制條例罪嫌，與該案件具有集合犯之關係，屬於實質上一罪
    ，為法律上之同一案件，依審判不可分之法理，應併上開案
    件審判等語。
二、惟查：
(一)、施用毒品致成癮者，固所多見，但施用後而有意戒斷者，亦
    不在少數，因此，尚不得以施用毒品可能成癮，即推斷施用
    者必定持續不斷地施用毒品。本件被告於95年8月4日凌晨2
    時52分及95年10月18日夜間11時許，兩次為警查獲，第一次
    被查獲時，經採尿送驗結果，呈嗎啡及甲基安非他命陽性反
    應，有尿液檢驗報告可證，第二次被查獲時，並扣得第一級
    毒品海洛因2包（毛重1.5公克）、第二級毒品安非他命1 包
    （毛重1.5公克）及安非他命吸食器1組。然上開尿液檢驗報
    告及扣案之海洛因、安非他命、吸食器，僅能證明被告於95
    年8月4日、95年10月18日為警查獲前4日內，有施用第一級
    毒品海洛因及第二級毒品甲基安非他命之事實，尚難憑以證
    明被告自95年3月28日為警查獲後至95年8月4日再為警查獲
    前4日之5個月期間內，有持續不斷地施用第一級毒品海洛因
    及第二級毒品甲基安非他命。
(二)、刑法第56條連續犯之規定業於94年1月7日修正公布刪除，並
    於95年7月1日施行，而依新法對於上開反覆實施犯罪模式之
    對應處置，除合於「接續犯」或「包括一罪」之情形外，則
    僅能依數罪併罰之規定個別處斷。又連續數行為而犯同一之
    罪名，部分之數行為，發生在新法施行前者，新法施行後，
    該部分適用最有利於行為人之法律，若其中部分之一行為或
    數行為，發生在新法施行後者，該部分不能論以連續犯（最
    高法院95年第8次刑事庭會議決議意旨參照）。而依最高法
    院86年台上字第3295號判例意旨，數行為於同時同地或密切
    接近之時地實施，侵害同一之法益，各行為之獨立性極為薄
    弱，依一般社會健全觀念，在時間差距上，難以強行分開，
    在刑法評價上，以視為數個舉動之接續施行，合為包括之一
    行為予以評價，較為合理，方屬接續犯之範疇，足見「接續
    犯」之成立，係以時、空密接性為前提要件，即透過對於同
    一法益之同種類侵害行為繼續不間斷之實行，業已稀釋個別
    行為之獨立性，致使刑法評價時將之視為單一、整體之犯罪
    行為，以符合社會一般人對於行為概念之認知，並與行為人
    之犯罪目的相互結合；至於學理上「包括一罪」概念中，與
    施用毒品之犯罪型態較有關聯者，應屬「集合犯」之態樣，
    此即依一般社會通念，特定犯罪行為具有反覆實施之特性，
    立法者於制定刑罰法律之初，亦已認知該種行為類型之反覆
    性，而有意藉由法條中客觀構成要件之行為要素，含括上開
    具有反覆實施特性之數個犯罪行為，仍僅接受一次刑法之評
    價為已足。然施用毒品犯罪，或為零星偶一之施用，或長期
    不間斷的反覆施用，均有其可能性，是自難認立法者於制定
    刑罰法律之初，已認知施用毒品行為必屬具反覆性之犯罪，
    且有意藉由法條中客觀構成要件之行為要素，含括上開具有
    反覆實施特性之數個犯罪行為。況實務上最高法院歷來僅將
    專以觸犯該等法條之罪，為其日常生活之職業者之常業犯，
    認為其性質上屬多數行為之集合犯，在法律上將之擬制為一
    罪（即學理上稱之實質上一罪）（參照最高法院92年度台上
    字第5115號、92年度台上字第4959號、93年度台上字第3609
    號、94 年度台上字第4567號等裁判意旨），而本次刑法修
    正既依據「刑罰公平原則」之考量，刪除有關連續犯之規定
    ，並將含有連續犯性質之常業犯一併全數刪除（參見刑法修
    正草案總說明），則再以集合犯之概念評價多數施用毒品之
    行為，即有不當。因此，多次施用毒品犯罪之行為，當無論
    以「集合犯」之餘地，此時則應回歸一般刑法上行為單、複
    數之認定，而予論罪科刑，較稱妥適。是檢察官認被告於95
    年8月4日、95年10月18日被查獲施用毒品犯行，與95年3月
    28 日前被查獲之施用毒品行為，有集合犯之實質上一罪關
    係，自有誤會。
(三)、綜上所述，檢察官移送併辦之事實與被告經論罪科刑之犯行
    ，非屬集合犯之實質上一罪，自無裁判上一罪之關係，無從
    併案審理，是檢察官認此部分與本案有集合犯之實質上一罪
    關係而聲請併辦，自有誤會，應檢還檢察官依法處理。
據上論結，應依刑事訴訟法第368條，判決如主文。
本案經檢察官甲○○到庭執行職務。
中　　華　　民　　國　　96　　年　　1 　　月　　4 　　日
            刑事第八庭    審判長法　官  羅  得  村
                                法　官  張  靜  琪
                                法　官  陳  宏  卿
上列正本證明與原本無異。
施用第一級毒品部分，得上訴。
如不服本判決應於收受送達後十日內向本院提出上訴書狀，其未
敘述上訴之理由者並得於提起上訴後十日內向本院補提理由書（
均須按他造當人之人數附繕本）。
施用第二級毒品部分，不得上訴。
                                書記官  柯　孟　伶
中　　華　　民　　國　　96　　年　　1 　　月　　4 　　日
【附錄本案論罪科刑法條】
毒品危害防制條例第10條
施用第一級毒品者，處 6 月以上 5 年以下有期徒刑。
施用第二級毒品者，處 3 年以下有期徒刑。
【附表】：
┌───┬───────┬────────┬──────┐
│比較  │舊刑法於本案適│新刑法於本案適用│依從舊從輕原│
│法條  │用之法律效果  │之法律效果      │則比較結果  │
├───┼───────┼────────┼──────┤
│舊刑法│多數行為因具有│連續犯之形成結構│本條從舊刑法│
│第56條│連續關係，連續│，本質上就是各自│第56條之規定│
│      │數行為而犯同一│都得以獨立之犯罪│，較有利於被│
│      │罪名，以一罪論│，亦即是數罪之性│告。        │
│      │，但得加重其刑│質，因具備連續關│            │
│      │至2分之1。    │係，而以單一評價│            │
│      │              │之模式來處理，因│            │
│      │              │此，在連續犯刪除│            │
│      │              │後，原各自獨立之│            │
│      │              │數個犯行，應回歸│            │
│      │              │數罪併罰之規定處│            │
│      │              │理。            │            │
├───┼───────┼────────┼──────┤
│舊刑法│關於刑法第47條│修正後刑法第47條│依新刑法第2 │
│第47條│累犯規定，修正│第1項固僅限於故 │條第1項前段 │
│、新刑│前對於行為人不│意犯，始有累犯適│之規定，適用│
│法第47│論是故意犯或過│用，惟於同條第2 │行為時之法律│
│條第1 │失犯，均有累犯│項增列「受強制工│，即從舊刑法│
│、2項 │適用（加重本刑│作處分之執行完畢│第47條。    │
│      │至2分之1）。本│或一部之執行而免│            │
│      │案事實無論適用│除後，5年以內故 │            │
│      │新刑法第47條第│意再犯有期徒刑以│            │
│      │1項、舊刑法第 │上之罪者」，有累│            │
│      │47 條之規定， │犯之適用，暨因同│            │
│      │均構成累犯，而│法第49條刪除原「│            │
│      │無何差異。    │依軍法受裁判者，│            │
│      │              │不適用累犯」之規│            │
│      │              │定，從而「依軍法│            │
│      │              │受裁判」，5年以 │            │
│      │              │內故意再犯有期徒│            │
│      │              │刑以上之罪者，同│            │
│      │              │有累犯之適用，就│            │
│      │              │此而言，又較舊法│            │
│      │              │適用之範圍較大。│            │
│      │              │效果：同樣加重本│            │
│      │              │刑至2分之1。    │            │
│      │              │本案事實無論適用│            │
│      │              │新刑法第47條第1 │            │
│      │              │項、舊刑法第47條│            │
│      │              │之規定，均構成累│            │
│      │              │犯，而無何差異。│            │
├───┼───────┼────────┼──────┤
│新舊刑│第5款宣告多數 │宣告刑最長不得逾│本條從舊刑法│
│法第51│有期徒刑，宣告│30年。          │較有利於被告│
│條第5 │刑最長不得逾20│                │（註：依照最│
│款    │年。          │                │高法院刑事庭│
│      │              │                │第8次會議決 │
│      │              │                │議，應無本於│
│      │              │                │「統一性及整│
│      │              │                │體性原則」，│
│      │              │                │綜其全部罪刑│
│      │              │                │之結果而為比│
│      │              │                │較之適用）  │
├───┴───────┴────────┴──────┤
│綜合比較結果：                                        │
│綜合其全部罪刑之比較，應以舊刑法較有利於被告，故本案應│
│一體適用舊刑法。                                      │
└───────────────────────────┘
